【裁判字號】    98,簡抗,8
【裁判日期】    981013
【裁判案由】    確認地上權登記請求權存在
【裁判全文】
臺灣新竹地方法院民事裁定               98年度簡抗字第8號
抗  告  人  乙○○
訴訟代理人  吳金棟律師
相  對  人  甲○○
訴訟代理人  張堂歆律師
上列當事人間請求確認地上權登記請求權存在事件，抗告人對於
民國98年9月10日本院竹北簡易庭98年度竹北簡續字第1號裁定提
起抗告，本院裁定如下：
    主  文
抗告駁回。
抗告費用由抗告人負擔。
    理  由
一、抗告意旨略以：兩造於本院竹北簡易庭98年度竹北簡調字第
    78號確認地上權登記請求權存在事件中，經法官調解成立，
    惟該調解有得撤銷之原因，且該事件確於本院竹北簡易庭進
    行實質審理，其間開庭三次，此於承審法官面前所為訴訟程
    序難謂「訴訟外」之調解程序，兩造於承審法官面前相互讓
    步，其法律性質應屬於「和解」，又民事訴訟法第380條之
    立法目的係兼顧訴訟經濟，無需當事人另行起訴否定上開和
    解而設，故本件應得請求法院繼續審判，原審僅執形式上「
    調解筆錄」之名義，未注意實質上係承審法官訴訟中所為「
    兩造讓步之和解」，爰提起本件抗告，請求廢棄原裁定等語
    。
二、按和解有無效或得撤銷之原因者，當事人得請求繼續審判；
    若是調解有無效或得撤銷之原因者，當事人僅得向原法院提
    起宣告調解無效或撤銷調解之訴，而不得請求繼續審判，民
    事訴訟法第380條第2項、第416條第2項分別定有明文。析言
    之，前開條文所謂「和解」係指「訴訟上和解」，是在訴訟
    繫屬以後、訴訟程序進行中，由法官隨時促使兩造合意解決
    紛爭，倘成立訴訟上和解，依同法第380條第1項規定，與確
    定判決有同一之效力，且原訴訟繫屬因而消滅，故於當事人
    發見該訴訟上和解有無效或得撤銷之原因時，得請求法院繼
    續審判，亦即「回復原訴訟繫屬之程序，重新進行原訴訟」
    。相對而言，前開條文所謂「調解」，依照同法第403 條、
    第404 條規定，可分為「任意調解」及「強制調解」程序，
    前者係由當事人主動聲請法院調解（而非起訴），則該事件
    自始未發生訴訟上繫屬；後者則係立法上考量當事人間的和
    諧關係，或費用相當性、需為專業之判斷等因素，而強制進
    行調解，若屬同法第403條第1項各款之事件而原告逕向法院
    起訴，又無同法第406條第1項所定事由者，依同法第424 條
    第1 項規定，原告之逕行起訴應視為調解之聲請，換言之，
    該事件亦尚未發生訴訟繫屬，此即「調解前置主義」。無論
    是任意調解或強制調解，若經調解成立，依同法第416條第1
    項規定，與訴訟上和解有同一之效力，倘若當事人發見該調
    解有無效或得撤銷之原因者，由於原本即不存在訴訟繫屬關
    係，當事人自無從請求「回復原訴訟繫屬，重新進行原訴訟
    」，而僅得另行提起宣告調解無效或撤銷調解之訴，只有在
    強制調解案件經調解不成立，始正式進入訴訟程序。若當事
    人誤「調解」為「訴訟上和解」而請求繼續審判，自與前開
    法定程序不符，應由法院以裁定駁回之。
三、經查，兩造間請求確認地上權登記請求權存在事件（即本院
    竹北簡易庭98年度竹北簡調字第78號），其訴訟標的價額經
    核定為新臺幣20,700元，屬民事訴訟法第403條第1項第11款
    所定「其他因財產權發生爭執，其標的之金額或價額在新臺
    幣50萬元以下」之「強制調解」事件，原告逕行起訴又未於
    訴狀中表明具有第406條第1項所定事由，依同法第424條第1
    項規定，視為調解之聲請，兩造並在經過三次調解程序期日
    後，於98年7 月22日調解成立等情，業經本院核閱該案卷無
    訛。抗告人雖主張前開程序只是形式上為調解，實質上已進
    行審理，且兩造相互讓步，故該「調解」應屬「和解」云云
    ，惟該三次開庭除均記載為「調解程序筆錄」外，其開庭通
    知並均表示為「調解通知書」或由法官於期日諭知續行調解
    ，而兩造所成立者更直接載明為「調解筆錄」等情，有該案
    卷送達證書、調解程序筆錄及調解筆錄可證，已難謂屬訴訟
    進行中之和解程序；此外，無論「訴訟上和解」或「調解」
    皆係以當事人之合意為成立基礎，且兩者皆可由法官為之，
    是無法以「在承審法官面前相互讓步」作為兩者區分之標準
    ，抗告人前開主張礙難採信。從而，依上開說明，該事件在
    強制調解過程中已調解成立，自始未進入訴訟而發生訴訟上
    繫屬，該調解縱有得撤銷之原因，亦應由抗告人另行提起撤
    銷調解之訴，而非比照訴訟上和解之規定請求繼續審判。原
    審法院以其請求繼續審判不符法定程序而駁回其請求，並無
    不合，抗告人復執前詞提起本件抗告，為無理由，應予駁回
    。
四、據上論結，本件抗告無理由，依民事訴訟法第436條之1第3
    項、第495條之1第1項、第449條第1項、第95條、第78條，
    裁定如主文。
中    華    民    國    98    年    10    月    13    日
                  民事第二庭  審判長  法  官   盧玉潤
                                      法  官   楊明箴
                                      法  官   梁智賢
以上正本係照原本作成。
本裁定不得抗告。
中    華    民    國    98    年    10    月    13    日
                                      書記官   黃詩傑


司法院資訊處製作；財團法人民間司法改革基金會備份。
